臺灣桃園地方法院民事裁定
111年度家聲抗字第1號
抗  告  人  廖梅君  
代  理  人  賴玉梅律師
複  代理人  蔡士民律師
相  對  人  謝瀛波  
代  理  人  陳怡文律師
上列當事人間聲請改用夫妻分別財產制事件，抗告人對於本院民
國110年11月29日110年度家婚聲字第10號民事裁定提起抗告，本
院合議庭裁定如下：
    主  文
抗告駁回。
抗告程序費用由抗告人負擔。
    理  由
一、相對人於原審聲請意旨略以：兩造於民國79年10月23日結婚
    ，現婚姻關係存續中，婚後並未約定夫妻財產制，依法應以
    法定財產制為夫妻財產制。又相對人原與抗告人共同居住於
    桃園市○○區○○○路000號（下稱復興一路房地），自108年底
    分居迄今。兩造婚姻關係存續期間所取得之不動產多數登記
    為抗告人所有，抗告人於108年1月2日竟未告知相對人，逕
    自將復興一路房地贈與兩造長女謝馨毅，並於同年4月18日
    辦理抵押貸款。嗣相對人於109年7月間因復興一路房地之大
    門管制更換遙控器而無法進入，為此聯繫並請求抗告人交付
    大門遙控器未果後，迄今仍無法進出復興一路房地，顯見雙
    方夫妻關係業已名存實亡。另抗告人於102年4月間私自購買
    位於桃園市○○區○○○路000巷00號6樓之房地（下稱文化七路
    房地），並於108年11月13日將戶籍遷至該址，均為相對人
    所不知悉。因抗告人就其所有之財產對相對人有所隱匿，且
    未知會相對人或經相對人同意即自行處分其名下財產，足見
    兩造間現已有民法第1010條第1項第4、5、6款所定之情事，
    且兩造分居迄今已逾6個月，兩人主觀上均無繼續維繫婚姻
    之意願，已難於維持共同生活，亦合於同條第2項所規定之
    情形。為此，爰依法聲請宣告改用分別財產制等語。
二、原裁定意旨略以：兩造於108年1月6日所簽訂之「夫妻財產
    分配約定書」（下稱系爭約定書）僅涉及契約內容所載特定
    財產債權債務關係之分配，與改用分別財產制所生之法律效
    果有間。而兩造既已自108年底起迄今分居已逾1年半，相對
    人依民法第1010條第2項規定請求宣告將夫妻財產制改用為
    分別財產制，於法並無不合，應予准許等語。
三、抗告人抗告意旨略以：相對人婚後開銷不知節制，經常因金
    錢問題與抗告人發生爭執，近期更不斷向抗告人索討金錢與
    不動產，抗告人無法繼續忍受相對人之行為，遂於108年1月
    6日簽訂系爭約定書，並就兩造間「重要財產」即桃園市龜
    山區捷運A8站附近土地（下稱A8站土地）、新北市○○區○○○
    路000巷0號房屋及其坐落之土地、復興一路房地，與抗告人
    之退休金等各項財產予以清點分配，並特別約定「夫妻財產
    分配白紙黑字寫明，日後任何一方不得對他方名下財產有任
    何權利主張，不得異議，不得言語生端」等語，雙方此後則
    依系爭約定書之內容各自管理、使用、收益和處分前開財產
    。觀諸上述系爭約定書之內容，並探求兩造之真意，縱系爭
    約定書未記載約定改用夫妻分別財產制或拋棄對於他方之剩
    餘財產分配請求權等法律專業術語，然兩造應係基於改用分
    別財產制之意思為約定，且除就重要財產逐一清點外，其餘
    財產亦以特別約定由雙方各自處理。兩造既以系爭約定書協
    議改用分別財產制，相對人於原審聲請改用分別財產制，顯
    然欠缺權利保護必要性。況相對人於另案離婚訴訟中主張請
    求剩餘財產分配項目中亦僅列舉系爭約定書中之A8站土地及
    復興一路房地等重要財產，非如原審裁定所稱另有金錢存款
    或保險等其他財產之爭執，相對人應係擔心另案承審法官將
    會駁回其剩餘財產分配之請求，方以此重大違背誠信之方式
    ，再度瓜分索取抗告人所有之財產，已與民法第148條誠信
    原則之規定有違。原審裁定有諸多認事用法之違誤，使相對
    人得規避兩造約定財產制之拘束，對抗告人在為剩餘財產分
    配之請求，導致抗告人財產將受有嚴重損害，爰依法提起抗
    告等語。並聲明：㈠原裁定廢棄。㈡相對人於第一審之聲請駁
    回。
四、本院之判斷：
　㈠按夫妻未以契約訂立夫妻財產制者，除本法另有規定外，以
    法定財產制，為其夫妻財產制，民法第1005條定有明文。次
    按民法第1010條第1項、第2項分別規定：夫妻之一方有該條
    第1項各款情形之一時，法院因他方之請求，得宣告改用分
    別財產制。夫妻之總財產不足清償總債務或夫妻難於維持共
    同生活，不同居已達6個月以上時，第1項規定於夫妻均適用
    之。其中第1項固係規定因可歸責於夫妻之一方時，他方得
    請求法院宣告改用分別財產制之事由，惟第2項係考量夫妻
    感情破裂，不能繼續維持家庭共同生活，且事實上不同居已
    達6個月以上時，如原採法定財產制或分別財產制以外之約
    定財產制者，茲彼此既不能相互信賴，自應准其改用分別財
    產制，俾夫妻各得保有其財產所有權、管理權及使用收益權
    ，減少不必要之困擾而設（參考74年6月3日立法理由），且
    明定夫妻雙方均得為請求，可見縱其事由應由夫妻之一方負
    責，應負責之一方亦非不得為該項請求（最高法院101年度
    台上字第613號裁判意旨參照）。次按解釋契約，固須探求
    當事人立約時之真意，不能拘泥於契約之文字，但契約文字
    業已表示當事人真意，無須別事探求者，即不得反捨契約文
    字而更為曲解（最高法院17年上字第1118號裁判意旨可資參
    照）。
　㈡經查，抗告人主張兩造前於108年1月6日簽訂系爭約定書，雖
    系爭約定書未以法律專業術語協議改用分別財產制，然兩造
    已就重大財產事項為約定，並特別約定未來不得異議，顯見
    雙方係以改用分別財產制之真意為約定等情，並提出夫妻財
    產分配約定書為證（見本院卷第13頁、原審卷第26頁）。然
    觀諸抗告人提出之系爭約定書內容，兩造僅就「A8站附近土
    地」、「鶯歌國際一路土地及房屋」、「龜山區復興一路土
    地及房屋」、「廖梅君之退休金」等共有財產權利分配為協
    議，其中除約定前開財產之所有權歸屬外，亦有協議抗告人
    或相對人中任一人死亡後財產如何分配予兩造之子女及兆亮
    企業有限公司要持續支付抗告人退休金至111年10月止；另
    兩造於系爭約定書末處協議「夫妻財產分配白紙黑字寫明，
    日後任何一方不得對他方名下財產有任何權利主張，不得異
    議，不得言語生端」等語，可知系爭約定書內容固係本於分
    配兩造財產所為之協議，然僅就前開不動產所有權與抗告人
    之退休金為約定，未及於兩造名下其他積極財產與債務，亦
    未有明確約定兩造協議各自管理、使用、管理或處分其財產
    或改用分別財產制或拋棄夫妻剩餘財產分配之記載。又探究
    分別財產制之立法目的，係為使夫妻各得保有其財產所有權
    、管理權及使用收益權，並各自對債務負清償之責，減少不
    必要之困擾而設，是若要以契約改用分別財產制，無論係夫
    妻間積極財產或消極財產均要有所約定與分配，俾以避免夫
    妻間日後對名下財產權利有所爭執。基此，探求兩造訂立系
    爭約定書之真意，至多可認兩造就前開財產為分配，尚難從
    契約之文字探知兩造有約定各自管理、使用、收益或處分其
    財產或各自負擔債務之意，核與分別財產制之精神未合，要
    難認定兩造有以系爭約定書合意達成改用分別財產制之意，
    至多僅為兩造就前開財產為債權債務關係之分配，從而抗告
    人辯稱兩造已以系爭約定書改採分別財產制一節，並無可採
    。
　㈢再查，兩造自108年間起迄今確已分居長達1 年以上，分居期
    間不斷為財產發生爭執，且相對人已提起離婚訴訟，經本院
    以109年度婚字第491號離婚等案件審理中等情，此為兩造所
    不爭執 （見本院卷第31頁、原審卷第73頁至第77頁）。準
    此，兩造間之婚姻信賴基礎已因長期分居而喪失，且分居期
    間相對人實無從知悉抗告人之財產狀況或債務情形，堪認兩
    造感情已生裂痕，實已喪失婚姻之互信互愛之基礎，復參酌
    前開立法理由及裁判意旨可知，兩造分居已達6個月以上，
    徒有婚姻之外觀，而無婚姻相互扶持之實，缺乏互信，實難
    繼續維持共同生活，足認已構成民法第1010條第2項之情事
    。揆諸前揭規定及說明，相對人於原審聲請兩造間准予改用
    分別財產制，自屬於法有據，應予准許。
五、綜上所述，兩造已分居達6個月以上，且難以繼續共同維持
    生活，原審准予相對人改用分別財產制之聲請，核無不合，
    並無違誤，是抗告人提起抗告，指摘原裁定不當，請求廢棄
    ，則無理由，應予駁回。
六、抗告人其餘之攻擊與防禦方法，經審酌後認為與本院認定之
    結果不生影響，故不逐為一一論述。
七、據上論結，本件抗告為無理由，依家事事件法第97條，非訟
    事件法第21條第2項、第24條第1項、第46條、民事訴訟法第
    495條之1第1項、第449條第1項、第78條，裁定如主文。
中　　華　　民　　國　　111 　年　　3 　　月　　11　　日
                   家事法庭  審判長法  官  蘇昭蓉
　　　　　　　　　　　　　　　     法  官  黃裕民
             　　　　　　　　　    法  官　姚重珍
以上正本係照原本作成。
如本裁定除以適用法規顯有錯誤為理由，不得再抗告。如提再抗
告，應於收受送達後10日內向本院提出再抗告狀，並應委任律師
為代理人，且繳納再抗告裁判費新臺幣1,000元。
中　　華　　民　　國　　111 　年　　3 　　月　　11　　日
                                   書記官　王小萍